【裁判字號】    90,上更(一),229
【裁判日期】    901004
【裁判案由】    毀損
【裁判全文】
臺灣高等法院高雄分院刑事判決                  九十年度上更(一)字第二二九號
    上  訴  人
    即  自訴人  乙○○
                甲○○○
    被      告  丙○○
右上訴人因被告偽造文書等案件，不服臺灣高雄地方法院八十七年度自字第二０五號
，中華民國八十七年七月十四日第一審判決，提起上訴，判決後，經最高法院發回更
審，本院判決如左：
    主  文
原判決關於毀損建築物部分撤銷。
丙○○被訴毀損建築物部分自訴不受理。
    事  實
一、自訴意旨略以：自訴人所有坐落高雄縣內門鄉○○○段四二一之二八四地號國有
    土地上，門牌號碼高雄縣內門鄉永富村富田五號之磚造蓋瓦平房一棟，係自訴人
    乙○○、甲○○○夫妻於民國五十七年間興建完成並取得原始所有權，被告丙○○竟於八十六年八月三十日下午三時許，與不詳姓名、年籍之成年人五、六人，
    基於毀壞他人建築物之犯意聯絡，僱請渠等持大錘打壞自訴人所有之前開房屋門
    窗、牆壁、支柱、屋瓦等，因認被告涉有刑法第三百五十三條第一項之毀壞他人
    建築物罪嫌云云。
二、按犯罪之被害人得提起自訴，不得提起自訴而提起者，應諭知不受理之判決，刑
    事訴訟法第三百十九條第一項前段、第三百三十四條定有明文。又該條項所稱犯
    罪之被害人，以因犯罪而直接被害之人為限，於財產法益被侵害時，必須其財產
    之所有權人，或對於該財產有事實上管領力之人，因他人之犯罪行為，而其管領
    權受有侵害時，始能認為直接被害之人（參照最高法院六十八年台上字第二一四
    號判例）。
三、自訴人認被告丙○○涉犯毀壞他人建築物罪嫌，無非係以現場照片七幀、證人黃
    鯤潮、李春香之證詞、被告曾出具切結書向國有財產局申請承租高雄縣內門鄉○○○段四二一之二八四地號土地、被告曾於八十七年二月間向國有財產局南區辦
    事處申請「欲拆除有倒塌之虞的地上物」等，為其論據。訊據被告丙○○對於曾
    出具切結書向國有財產局申請承租高雄縣內門鄉○○○段四二一之二八四地號土
    地、曾於八十七年二月間向國有財產局南區辦事處申請「欲拆除有倒塌之虞的地
    上物」等情固直承不諱，惟堅詞否認有毀壞建築物之犯行，辯稱：是因案外人黃
    鯤潮將系爭房屋贈與予伊，伊認為房子為其所有，才會簽立切結書及申請拆除地
    上物，並無僱工敲毀上開建築物等語。
四、經查，自訴人前於民國五十七年以前，向國有財產局承租坐落高雄縣內門鄉○○○段四二一之二七七、四二一之二八五、四二一之二八九、四二一之二九０、四
    二一之二八一等六筆國有山坡地耕作使用，並於毗鄰未承租之國有財產局所有四
    二一之二八四地號土地上，建造未保存登記門牌號碼為高雄縣內門鄉永富村富田
    五號之磚造蓋瓦平房一棟而取得該建築物之原始所有權。嗣於八十一年三月十七
    日自訴人將前開承租之六筆國有土地承租權讓渡予案外人黃鯤潮之配偶黃莊蒼娥
    （已歿）等情，業據自訴人指述明確，且經證人即受讓人黃莊蒼娥之夫黃鯤潮證
    述屬實，並有國有公地承租讓渡契約書附卷可稽。雖自訴人否認連同讓渡坐落高
    雄縣內門鄉○○段四二一－二八四地號國有山坡地及其上建造系爭永富村富田五
    號房屋。惟坐落高雄縣內門鄉○○段四二一－二八四地號土地及其上門牌號碼永
    富村富田五號房屋一併轉讓予黃鯤潮，黃鯤潮因不具自耕農身份，遂以妻黃莊蒼
    娥名義受讓，迨八十一年間黃鯤潮於前開土地上闢地建墓，因墓地遭人放羊污損
    ，八十三年間黃鯤潮商請被告丙○○代其看管墓地，被告丙○○遷入戶籍申請電
    力，檢附系爭房屋為其所有切結書向財政部國有財產局台灣南區辦事處申請核准
    承租系爭國有土地等情，業經被告丙○○供述不移，被告丙○○承租系爭土地後
    ，黃鯤潮八十四年二月間向財政部國有財產局台灣南區辦事處聲請撤銷丙○○系
    爭土地承租權，於其聲請書謂「系爭四二一－二八四地號土地上，有門牌內門鄉
    永富村富田五號建築物，係由乙○○（代理人甲○○○）出讓與聲請人之亡妻黃
    莊蒼娥，有國有公地承租權讓渡契約書第六條載明『包括一切地上物（含建築物
    、果樹）』甚明」等語，有該聲請書在卷可按（見原審卷第九六頁）。又自訴人
    甲○○○於八十四年三、四月與被告間之電話中亦談及：「那間房子是我們建的
    ，我們因為沒有辦法在那裏耕作了，我們把『房子』及『土地』全部賣給他，他
    還拿了一張那個給我們簽章，這是我先給你說啦。」（見原審卷第八二頁以下）
    ，業經被告提出錄音帶一捲及譯文，且經自訴人自承為其所言，並經本院前審當
    庭播放錄音帶勘驗屬實；足認系爭四二一－二八四地號土地及其上房屋，業已一
    併轉讓案外人黃鯤潮。僅因系爭國有土地非自訴人承租範圍，方未一併載入前開
    國有公地承租讓渡契約書內。至自訴人及證人李春香於原審雖陳稱，只賣地，房
    子未賣云云（見原審卷十七頁、一０五頁），然基地與建物分離出售，顯與常理
    不符。此外，上開內門鄉永富村富田五號房屋之用電申請資料內所載之用電戶名
    為「黃鯤潮」，通訊地址為高雄市○○○路三六五號，此有卷附用電申請基本資
    料一紙可考，且核高雄市○○○路三六五號確為黃鯤潮之住址（見原審卷第四七
    頁背面證人資料欄），足認該建物之用電為案外人黃鯤潮所申請並繳納電費；又
    上開房屋遭人毀損後，前往報案者為黃鯤潮，亦有高雄縣警察局旗山分局溝坪派
    出所所長劉水木報告書、受理報案登記簿附卷可稽，益徵自訴人確已將上開房屋
    讓予案外人黃鯤潮屬實。雖證人黃鯤潮、李春香於原審審理中證稱：「當時買地
    是為了造墓，並無買房子的必要，自訴人有同意讓我使用房子，目前自訴人仍住
    在那房子，被告並無向我提出要求使用房屋。」「（是否曾介紹黃莊蒼娥向甲○○○買地？）是我介紹的沒錯，是為了造墓之用買地，成交金額是八百萬元整，
    地上物保留，只賣地，但允許得借予工作之造墓人住宿其內。」云云（原審卷第
    四七頁背面、第一０五頁），然證人黃鯤潮復證稱：被告現仍欠我十五萬元等語
    （原審卷第四八頁背面），並曾申請撤銷被告之承租權，核與被告實有仇隙，其
    事後所為不同於前之指述，實難採信。
五、綜上，應認上開房屋業已一併轉讓予案外人黃鯤潮，而為黃鯤潮所有，自訴人對
    於上開房屋並無享有任何權利，該房屋遭人毀損，自訴人並非因犯罪而直接被害
    之人，是自訴人就系爭房屋毀損部分，對被告提起自訴，揆諸前揭說明，自應依
    刑事訴訟法第三百三十四條諭知不受理之判決，原審逕為實體判決，顯有不當，
    自訴人上訴意旨謂被告確有犯罪，固無足取，惟原判決關於丙○○被訴毀損建築
    物部分既有可議，自應將原判決此部分撤銷，另為自訴不受理之判決。
六、自訴人乙○○經合法傳喚，無正當理由不到庭，不待其陳述逕行判決。
據上論斷，依刑事訴訟法第三百六十九條第一項前段、第三百六十四條、第三百三十
四條、第三百三十一條第一項，判決如主文。
中    華    民    國      九十      年       十       月        四      日
                              臺灣高等法院高雄分院刑事第一庭
                          審判長法官  李春昌
                                        法官  邱永貴
                                        法官  周賢銳
右正本證明與原本無異。
如不服本判決，應於判決送達後十日內向本院提出上訴狀，其未述理由者並應於提
出上訴狀後十日內向本院補提理由書（應附繕本)。
                                      書記官  黃琳群
中    華    民    國      九十      年       十       月         五     日
                                                                        ｋ


司法院資訊處製作；財團法人民間司法改革基金會備份。
